【裁判字號】    95,上訴,2067
【裁判日期】    950831
【裁判案由】    誣告
【裁判全文】
臺灣高等法院刑事判決                95年度上訴字第2067號
    上  訴  人  臺灣士林地方法院檢察署檢察官
    被      告  甲○○
上列上訴人因被告誣告案件，不服臺灣士林地方法院94年度訴字
第388號，中華民國95年4月12日第一審判決（起訴案號：臺灣士
林地方法院檢察署92年度偵續一字第44號），提起上訴，本院判
決如下：
    主  文
原判決撤銷。
甲○○意圖他人受刑事處分，向該管公務員誣告，累犯，處有期
徒刑參月。
    事  實
一、甲○○於民國85年間，因毀棄損壞等一案，經臺灣臺北地方
    法院判處有期徒刑6月，上訴後， 經本院撤銷改判有期徒刑
    3月確定，復於85年10月29日易科罰金執行完畢。 甲○○自
    民國65年間起向告訴人乙○○之父陳塗生（已於73 年6月24
    日死亡）承租臺北市○○○路○段40之2號（非戶政機關編定
    門牌）木造平房及其前面空地（坐落於現今之臺北市○○區
    ○○段1小段64、64-3、66 -3地號），之後被告陸續在空地
    上搭建房屋， 並於68年9月24日經戶政機關核發編定門牌號
    碼「臺北市○○區○○里○鄰○○○路○段臨42之6號」， 自
    67年11月20日起，與陳塗生簽訂房屋租賃契約，並由陳塗生
    之姪子陳萬清（陳土水之子，已於89年9月4日死亡）執筆擬
    定租賃契約，約定租賃期限為一年，租金每月新臺幣（下同
    ）1萬1500元，空地增建部分租賃期滿交還房屋時， 無條件
    歸出租人所有，之後每年換約，至73年11月月20日換約時，
    因陳塗生於73年6月24日死亡， 遂由陳萬清以陳塗生之子乙
    ○○名義與被告續簽租約，條件大致均沿用舊約，僅租金增
    為1萬6000元，一年期滿後，雖未再續簽租約， 然被告繼續
    占有使用系爭租賃物，陳塗生之妻陳林善則繼續向被告收取
    租金，雙方遂以不定期之方式繼續租賃契約。至80年、81年
    間，因臺北市政府在社子島禁建地區擬開發興建公共工程洲
    美快速道路，被告與乙○○、陳江傳（乙○○之弟）等人為
    使渠等上揭未辦理保存登記之違章建築符合領取拆遷處理費
    之相關規定， 被告以「臺北市○○區○○里○○○路42之6
    號」、乙○○與陳江傳則以「臺北市○○區○○里○○○路
    40之2號」分別在81年間向稅捐機關申請設立房屋稅籍， 被
    告部分於81年5月19日經核定房屋稅稅籍面積共949平方公尺
    ，乙○○與陳江傳部分申報後經核定面積為1200平方公尺，
    至83年間申請更正核定為266平方公尺，且先後自81年5月及
    4月起課房屋稅，被告則繼續向陳塗生之遺屬承租房地。 嗣
    臺北市政府為興建洲美快速道路第一期工程，於88年間清查
    拆遷戶時，初步認定「延平北路7段42之6號」房屋（包含原
    向陳塗生承租之40之2號部分）為被告所有，「40之2號」則
    未列在違建拆遷戶清冊中。90年4月2日臺北市政府工務局發
    函包括被告在內之洲美快速道路第一期新建工程預定地違建
    戶應於90年4月30日前自行拆除，乙○○獲悉後， 認雙方之
    租賃契約約定「空地增建部分租賃期滿歸甲方（出租人）所
    有…」，伊始為拆遷處理費之領取權人，遂央求金天放代為
    撰寫而於90年4月17日以臺北榮星郵局第930號存證信函發函
    臺北市政府工務局建築管理處及被告，並附上73年11月20日
    之房屋租賃契約（下稱系爭租賃契約）為憑，要求臺北市政
    府勿發放拆遷處理費給被告，被告接獲上揭存證信函後，明
    知在陳塗生死亡後，仍向陳家承租房地，且73年11月20日之
    租賃契約，係由陳萬清以乙○○之名義與其更換之新約，「
    甲○○」之印文亦為其所有，竟不思循正當法律途徑以釐清
    私權糾紛，意圖使乙○○受刑事處分，於90年4月18日下午2
    時10分許，向臺灣士林地方法院檢察署申告乙○○涉有偽造
    文書等犯行，指稱系爭租賃契約上之承租人簽名與蓋章均非
    其所為，係乙○○偽造等情，並於同年6月15日， 接續向臺
    灣士林地方法院檢察署提出告訴狀，誣指乙○○偽造系爭租
    賃契約，嗣經臺灣士林地方法院檢察署檢察官先後以90年度
    偵字第8677號、91年度偵續字第75號及92年度偵續一字第15
    號案件偵查，均認乙○○所涉偽造文書罪嫌不足而為不起訴
    處分，並經臺灣高等法院檢察署駁回再議而確定，因認被告
    涉犯刑法第169條第1項之誣告罪嫌。
二、案經被害人乙○○訴由臺灣士林地方法院檢察署檢察官偵查
    起訴。
    理  由
一、訊據被告矢口否認有何誣告犯行，辯稱：伊向陳塗生承租臺
    北市○○○路○段40之2號木造平房及其前面空地，不是40之
    6號房屋， 73年11月20日訂立之租賃契約上「甲○○」之簽
    名及蓋章不是伊所為，是乙○○所偽造云云。惟查：
二、被告自民國65年間起即向告訴人乙○○之父陳塗生承租臺北
    市○○○路○段40之2(非戶政機關編定門牌)木造平房及其前
    面空地 (坐落於現今之臺北市○○區○○段1小段64、 64-3
    、66-3地號)，之後被告陸續在空地上搭建房屋，並於68年9
    月24日經戶政機關核發編定門牌號碼為『臺北市○○區○○
    里○鄰○○○路○段臨42之6號』等情， 業據告訴人乙○○指
    訴綦詳，被告於偵查中亦供承：租金伊都有給，一直給付到
    拆遷前，都以現金支付，全沒有簽收等語（見92年度偵續字
    第30號第48頁）。且有被告與出租人陳塗生所訂立67、69、
    71、72年房屋租賃契書影本四紙在偵卷內可參 (90年偵字第
    11474號卷第20頁至39項)，故被告確有承租系爭房地之事實
    ，堪可認定。
三、而依被告與告訴人之父陳塗生於69年8月20日 所簽項房屋租
    賃契約書第16條所規定『空地增建部份，租賃期滿交還房屋
    時，無條件歸甲方 (即告訴人之父陳塗生)所有，乙方 ( 即
    被告)無異議』、第17條規『所得稅 (應為房屋稅之誤)由乙
    方負擔』等文 (見本署90年度他字第904號卷第58頁)，故依
    據雙方所簽訂之房屋租賃契約書內容所載，可知被告在所承
    租之空地上所增建違章建築房屋即延平北路7段42之6號房屋
    ，其使用權 (因違章建築原始起造人為所有人，出租人僅能
    取得房屋使用權，無法取得所有權) 依約須於租約期滿時歸
    出租人所有，至屬顯明。復依系爭73年11月20日所訂，出租
    人乙○○與承租人甲○○之房屋租賃契約書（見90度偵字第
    11474號卷第40至44頁）內容以觀， 除租金提高為一萬六千
    元，其對於空地增建部分租賃期滿歸出租人所有，承租人不
    可異議一節，與先前陳塗生與被告所簽訂房屋租賃內容，亦
    屬相同，雙方對於此約款，事後既未另行約定排除適用，則
    被告於所租賃空地上房屋，依約在租期滿後應歸出租人所有
    ，亦屬明確，則告訴人乙○○依約即可向被告主張違章建築
    拆遷補償費歸其所有，實無須另行偽造上開契約書為之。
四、又被告於73年11月20日，與案外人陳清以告訴人乙○○之名
    義所簽訂之租賃契約書上之﹁甲○○﹂印文，與被告所不爭
    執簽發與告訴人之本票上印文相符，系爭租賃契約應係被告
    親自印之事實，亦經臺灣士林地方法院90年度訴字第1589號
    民事判決審認在案。系爭房屋租契約書之﹁甲○○﹂印文與
    ﹁40之1號﹂69年之租賃契約書上連帶保證人﹁甲○○﹂ 印
    文之紋線、框邊均相吻合，且系爭房屋租賃契約之部分內容
    亦與陳萬清之字跡相符，復據憲兵司令部刑事鑑識中心93年
    11 月3日 (93)安鑑字第00031號鑑書在卷 (92年偵續一字第
    15號第201頁)可稽。 依此則陳萬清既已於89年9月間即已死
    亡，其如何能於90年間再偽造系爭租賃契約書？故告訴人所
    稱系爭租賃契約書係73年間續約時所簽訂一節，顯非無據。
    至於上開鑑識中心雖無法鑑定被告所書寫之筆跡部乙節，惟
    筆跡鑑定可能受限鑑定資料不足或個人字跡前後時間有所變
    化或個人之字跡潦草等多種因素，而無法鑑定，況縱使字跡
    非被告所親簽，而為他人代為，然依前開證據顯示，此契約
    書應非告訴人所偽造，且係被告知悉下所為，被告既屬知情
    ，竟指責該契約書係告訴人所偽造，並對告訴人提出告訴，
    其有明知不實之事項而誣告一情，應可認定。
五、雖然系爭租賃契約書內容，載明租賃標的係﹁40之6號﹂，
    而非﹁40之2號﹂，被告並依此指稱契約是告訴人所偽造云
    云。惟查以，系爭租賃契約書內容與被告所自承之69年、71
    年、72年租約中保證金數額與特約事項部分均大致相符。又
    被告於90年度他字第904號案偵查中陳稱74年之﹁40之6號﹂
    契約是其以﹁李學文﹂名義與陳萬清所簽立 (見90年度他字
    第904號卷第45頁至第49頁)，觀之該契約書之租金與系爭房
    屋租賃契約相去甚遠，足見﹁40之6號﹂房屋應另有所指 ，
    系爭租賃契約確係被告為延續與陳塗生之租賃關係所簽，﹁
    40之6號﹂應為誤繕。再者，告訴人為陳塗生之繼承人， 被
    告亦繼續承租系爭房地至90年拆除止，告訴人如認其伊為拆
    遷補償費之領取權人，自可依特約事項向被告或徵收單位主
    張之，實無另行偽造系爭租賃契約之必要。
六、故綜上所述，被告明知與告訴人間於73年11月20日有該系爭
    契約書之簽立，事後卻為爭取補償費一節，捏造告訴人有偽
    造私文書之犯行而提出告訴，其有誣告犯行已明，被告否認
    犯行，尚無可採信，本件事證明確，被告犯行堪以認定。
七、法律適用之比較：被告行為後，刑法業於民國94年1月7日修
    正公布，並於95年7月1日施行，依修正後刑法第2條第1項規
    定：「行為後法律有變更者，適用行為時之法律。但行為後
    之法律有利於行為人者，適用最有利於行為人之法律」。按
    以刑法修正後之法律並無更有利於被告，依上開規定，本件
    應依修正前刑法適用之。
八、核被告所為，係犯刑法第一百六十九條第一項之誣告罪。被
    告甲○○於民國85年間，因毀棄損壞等一案，經臺灣臺北地
    方法院判處有期徒刑6月，上訴後， 經本院撤銷改判有期徒
    刑3月確定，復於85年10月29日易科罰金執行完畢。 此有本
    院被告全國前案紀錄表一份，其於五年內再犯有期徒刑以上
    之本罪，係屬累犯，應依法加重其刑。原審疏於詳查，未參
    酌綜合全部事證判斷，即以罪證不足為被告無罪之判決，尚
    屬有誤，公訴人上訴意旨認原審判決有誤，請求撤銷改判，
    為有理由。爰審酌被告之素行，犯罪之動機、目的、手段，
    為謀取補償金而為，及其犯罪態度等一切情狀，量處如主文
    所示之刑。
據上論斷，應依刑事訴訟法第369條第1項前段、第364條、第299
條第1項前段，刑法第2條第1項，修正前刑法第47條、第169條第
1項，判決如主文。
本案經檢察官周誠南到庭執行職務。
中    華    民    國    95    年    8     月    31    日
                  刑事第４庭    審判長法  官  蔡秀雄
                                      法  官  黃金富
                                      法  官  周煙平
以上正本證明與原本無異。
如不服本判決，應於收受送達後十日內向本院提出上訴書狀，其
未敘述上訴之理由者並得於提起上訴後十日內向本院補提理由書
（均須按他造當事人之人數附繕本）。
                                      書記官  蕭麗珍
中    華    民    國    95    年    9     月    5     日
附錄：本案論罪科刑法條全文
刑法第169條第1項
意圖他人受刑事或懲戒處分，向該管公務員誣告者，處7年以下
有期徒刑。


司法院資訊處製作；財團法人民間司法改革基金會備份。
